【裁判字號】    89,簡上,57
【裁判日期】    891004
【裁判案由】    清償借款
【裁判全文】
臺灣基隆地方法院民事判決    八十九年度簡上字第五七號
    上  訴  人
    即被上訴人  甲○○
    訴訟代理人  游蕙菁律師
    被上訴人即
    上  訴  人  乙○○      住.
    訴訟代理人  郭百祿律師
右當事人間請求清償借款事件，兩造對於中華民國八十九年五月十九日本院基隆簡易
庭八十九年基簡字第五七號第一審簡易判決各自提起上訴，本院第二審合議庭判決如
左：
    主  文
兩造上訴均駁回。
第二審訴訟費用由兩造各自負擔。
    事  實
甲、上訴人甲○○方面：
一、聲明：求為判決：(一)原判決除原告其餘之訴駁回部分外廢棄。(二)右廢棄部分
    被上訴人在第一審之訴駁回。(三)第一、二審訴訟費用由被上訴人負擔。
二、陳述：除與原判決記載相同者予以引用外，補稱：
  (一)本件上訴人甲○○並無向被上訴人借貸之事實，被上訴人乙○○雖提出上訴人
      於八十八年十一月三日所立之借據乙紙為証，但該借據係因上訴人甲○○與被
      上訴人乙○○原有男女朋友關係，上訴人欲與其分手時，被上訴人乙○○逼迫
      上訴人所寫，上訴人初以被上訴人應不致依據該借據對上訴人有所請求。
  (二)嗣因被上訴人乙○○聲請法院假扣押，上訴人旋於法定一年之期間內，於八十
      九年一月四日委託詹振寧律師致被上訴人之信函及於同月十九日對被上訴人聲
      請支付命令之異議狀，強烈催告並予撤銷在案。
  (三)且查上開借據，係屬被脅迫所寫，核與事實不符：
      １、上訴人係於民國八十八年七月間始與被上訴人乙○○認識，自不可能於八
          十七年七月間即向被上訴人借貸四十六萬元，且由上訴人在該借據上簽名
          等之字跡「歪曲、潦草」顯有異常，而上訴人之母親並於原審証稱上訴人
          於當晚曾被打傷，足証上訴人係被脅迫而在該借據上簽名甚明，依法自得
          予以撤銷。
      ２、況該借據係於八十八年十一月三日所寫，無論其借貸日期係為八十八年七
          月或八十七年七月間，惟被上訴人顯均應就兩造之間確有借貸之法律關係
          及交付借款與上訴人之事實負舉証責任，惟上開借據係出於被逼已如前述
          ，此外，被上訴人復未就已交付借款與上訴人之事實，提出確切之証據以
          資証明，遽以清償借款之法律關係請求上訴人返還借款，自非有據。
      ３、至於被上訴人乙○○雖於八十八年七月六日委由其同事鄭曉晹代為匯款二
          十萬元入上訴人之帳戶，但係因其與上訴人有男女朋友親密關係，為博取
          上訴人之歡心，而將該二十萬元匯入上訴人之帳戶作為購買傢俱之用，根
          本亦無借貸關係之可言，否則被上訴人乙○○如係借貨與上訴人，則二十
          萬元應非少數，何以在當時竟不要求上訴人給與任何借據，而必俟上訴人
          欲與其分手時，方始迫令上訴人書寫借據之理，益証雙方確無借款關係，
          原判決就該二十萬元認係借貸關係，顯與事實不符。
三、證據：援用原審之證據。
乙、上訴人乙○○方面：
一、聲明：求為判決：(一)原判決不利於上訴人部分廢棄。(二)右廢棄部分被上訴人
    應再給付上訴人新台幣二十六萬元，並自民國八十八年十一月九日起至清償日止
    ，按年息百分之五計算之利息。(三)第一審廢棄部分及第二審訴訟費用均由被上
    訴人負擔。(四)上訴人願供擔保請准宣告假執行。
二、陳述：除與原判決記載相同者予以引用外，補稱：
  (一)上訴人乙○○敗訴部分之上訴理由：
      １、兩造於八十八年十一月三日結算被上訴人甲○○積欠上訴人之金額後，由
          上訴人書寫借據後由被上訴人甲○○在該借據上簽字確認，原審既認定前
          開借據確係被上訴人所親自簽字，則應可確認被上訴人甲○○確有借貸四
          十六萬元之事實，否則被上訴人甲○○豈會在前開借據上簽字認可，何能
          以該借據上僅簡略載「於八十七年七月間」  (應為八十八年七月間)等字
          ，即認該借款僅係八十八年七月間所借貸，而忽略該借據係兩造在立據前
          已就被上訴人甲○○在八十八年十一月三日之前所借貸之金額進行結算，
          原審未斟酌此點，而認該借據僅簡載八十七年七月間等字，而認定兩造之
          真意你就八十八年七月間之債權債務關係立據云云。
      ２、兩造雖係朋友關係，但非親非故，上訴人豈有義務為被上訴人甲○○償還
          其積欠之汽車貸款、房屋貸款、信用卡款，並替被上訴人甲○○之妹翁靜
          怡繳付房屋貸款及積欠訴外人鐵亞男之借款三萬元。況依一般常情判斷，
          朋友之間若手頭吃緊，三、五千或一、二萬充斥等之借貸並非不可能之事
          ，若非被上訴人甲○○商會前開款項繳納相關費用，上訴人豈會主動向被
          上訴人甲○○取得繳款單代為繳納，或由被上訴人甲○○提供其妹翁靜怡
          貸款銀行帳號及訴外人鐵亞男銀行帳號，由上訴人匯款至該等銀行？若非
          借款，上訴人豈會保留所有繳款之資料，以作為事後結算之憑證？原審認
          前開款項依情在認係上訴人於支付之際表明以借貸之法律關係，經兩造之
          合意逐筆貸與被上訴人甲○○金錢云云，與經驗法則有違。
  (二)對被上訴人甲○○上訴部分之答辯：
      １、被上訴人甲○○以借據係上訴人逼迫所寫，惟被上訴人甲○○自始無法舉
          證以實其說，唯其於原審與證人即被上訴人甲○○之母劉瑞玲作證，惟二
          人係母女關係，所論自係偏坦被上訴人甲○○，所言真實全無可信。
      ２、被上訴人甲○○以八十八年七月六日委由訴外人鄭曉暘所匯二十萬元，係
          因兩造為男女朋友關係，為博取被上訴人甲○○歡心作為購買傢俱之用云
          云。惟兩造係於八十八年七月初認識，依情依理豈有認識之初即匯二十萬
          元作為被上訴人購買傢俱之用，被上訴人甲○○前開所言應屬無稽。
三、證據：援用原審之證據。
    理  由
一、本件上訴人乙○○起訴主張：被上訴人甲○○自八十八年七月間起至同年十月間
    ，以需繳汽車貨款、房屋貸款、償還信用卡帳款、償還向第三人之借款等理由，
    向上訴人乙○○借貸金錢，總金額達四十六萬元，前開借款或由上訴人乙○○請
    同事鄭曉陽代為匯款，或由上訴人乙○○以郵政劃撥之方式由上訴人乙○○及配
    偶張小秋之郵局帳戶內匯出，嗣於八十八年十一月三日經兩造結算積欠之金額後
    ，上訴人乙○○乃請被上訴人甲○○於上訴人乙○○書寫之借據上簽名以資確認
    （借據上之借款日期誤載為八十七年七月間），依約被上訴人甲○○應於八十八
    年十一月八日清償，被上訴人甲○○迄未清償借款，爰依民法第四百七十八條前
    段之規定，請求被上訴人甲○○清償借款，並加計自約定清償日之翌日即八十八
    年十一月九日起至清償日止，按年息百分之五計算遲延利息之判決。
二、上訴人甲○○則以：兩造間並無消費借貸之法律關係存在，系爭借據乃上訴人甲
    ○○欲與被上訴人乙○○分手時，遭被上訴人乙○○毆打逼迫所書寫，並非出於
    上訴人甲○○之自由意志，業經上訴人甲○○於八十九年一月四日發函原告撤銷
    意思表示，被上訴人乙○○所提之各項單據並非借款，兩造亦無成立借貸之法效
    意思等語，請求駁回被上訴人乙○○之訴。
三、按被脅迫而為意思表示者，依民法第九十二條第一項之規定，表意人固得撤銷其
    意思表示，惟主張被脅迫而為意思表示之當事人，應就此項事實負舉證之責。本
    件上訴人乙○○提出兩造簽訂之借據一紙，被告不爭執系爭借據上簽名之真正，
    惟抗辯其意思表示係出於被脅迫而為，業經撤銷其意思表示等語，此項受脅迫之
    事實，自應由被告舉證；查被告雖屢陳係在遭受原告之毆打下簽名於系爭借據而
    字跡潦草，然並未有受傷害之診斷或報警紀錄等何證明之提出，又被告聲請訊問
    證人即被告之母親劉瑞玲雖證稱其於八十八年十一月三日有看見原告打傷被告，
    但既未看見原告所書為何物，亦未看見被告簽名在字據之情形，已難足為被告有
    利之認定，況果如證人目擊被告受脅迫而簽立借款字據，依母女之親情之常，亦
    當立即拒斥而排除侵害，何當遲至八十九年一月四日始由被告委請律師發函撤銷
    其意思表示，是難謂被告就其受脅迫之事實已為充足之舉證，被告抗辯其於系爭
    借據上簽名之意思表示業經撤銷，洵非有據。
四、上訴人乙○○主張上訴人甲○○自八十八年七月間起至同年十月間，向其借貸金
    錢四十六萬餘元等語，並提出借據一紙、合作金庫匯款回條聯一紙、郵政劃撥儲
    金存款收據十紙及郵政存簿儲金簿二份為證；上訴人甲○○則否認兩造間有借貸
    關係存在。經查：
  (一)上訴人乙○○主張系爭借款係發生於八十八年七月間起至同年十月間，為求借
      據字面之簡化而以「八十八年七月間」代之，因書寫筆誤而誤載為「八十七年
      七月間」等情，業經為上訴人甲○○否認係筆誤而誤寫，且兩造相識於八十八
      年七月間，固為兩造所不爭執，要無於八十七年七月間發生何法律關係而立據
      之可能，況上訴人甲○○就本院八十九年促字第一七九號督促程序事件中所提
      出之異議狀第六行下，亦自行載為「．．．．在其所書立之借據簽名，表示債
      務人於八十八年七月間向其借用四十六萬元．．．．」，顯見兩造之真意確係
      就「八十八年七月間」之債權債務關係立據；至上訴人乙○○擴張系爭借據之
      文義為「八十八年七月間起至同年十月間止」之債權債務關係，並無何證據足
      證其說，自難遽予採信。
  (二)至上訴人甲○○抗辯兩造並無交付金錢之借貸行為等情，按金錢消費借貸契約
      之成立，須當事人一方移轉金錢之所有權於他方，而約定他方以數量相同之金
      錢返還之而成立，是金錢消費借貸為要物契約，須以金錢之交付為成立要件，
      如對於交付之事實有爭執，自應由主張已交付之貸與人負舉證責任，借用人出
      具之借據，倘未表明已收到借款，致不足證明有交付借款之事實，是上訴人乙
      ○○仍應就已成立金錢借貸契約之意思交付金錢於上訴人甲○○負舉證責任。
      惟查上訴人乙○○提出之郵政劃撥儲金存款收據十紙、訴外人張小秋郵政存簿
      儲金簿列載轉帳支出一筆、乙○○郵政存簿儲金簿列載轉帳支出五筆等共十五
      筆、合計貳拾陸萬陸仟玖佰肆拾玖元，均係小額、多筆、逐次、甚或尾數零碎
      而用於信用卡款、汽車貸款、房屋貸款等各項定期給付之支出，核與借貸金錢
      之整筆金額交付借用人自行支付其所需之借貸常態大相逕庭；且上開費用支出
      之時，上訴人乙○○與上訴人甲○○係男女朋友之親密關係，為兩造所自陳，
      縱上開款項確係上訴人乙○○所支付，依情亦難認係上訴人乙○○於支付之際
      表明以借貸之法律關係、經兩造之合意、而逐筆貸與被告金錢並為上開款項之
      支付；況其中八十八年八月至同年十月間之金錢匯兌支出共計十一筆，亦非系
      爭借據所載借貸債權債務發生時期內之支付；故尚難認上開款項之支付確為上
      訴人乙○○交付上訴人甲○○之借貸金錢，上訴人乙○○據以請求清償，尚非
      無據。又上訴人乙○○主張其於於八十八年七月六日委由其同事鄭曉暘代為匯
      款二十萬元入上訴人甲○○之帳戶，並提出合作金庫匯款回條聯一紙為證，且
      經證人鄭曉暘於原審結證稱受上訴人乙○○委託代其匯款，並因不知上訴人乙
      ○○之身分證號碼而填上自己之身分證號碼等情屬實，況兩造於八十八年七月
      間初識，上訴人乙○○於當月六日即匯款達二十萬元予被告，顯係本於借款而
      為支付並為上訴人甲○○所受領，與系爭借據所載上訴人甲○○曾於八十八年
      七月間向上訴人乙○○借貸金錢之意旨相符，應認上訴人乙○○已本於借貸之
      法效意思貸與上訴人甲○○二十萬元並為上訴人甲○○所受領而成立借貸關係
      ，且約定清償期限為八十八年十一月八日，上訴人甲○○到期不為清償，上訴
      人乙○○依約請求上訴人甲○○返還借款二十萬元，洵屬有據。
五、綜上所述，上訴人乙○○主張基於兩造間之借貸關係，上訴人甲○○於屆滿未清
    償借款二十萬元等情，堪信為真實。上訴人甲○○抗辯二造間並無借貸等語，為
    不足採。從而，上訴人乙○○依修正施行前民法第四百七十八條前段之規定，請
    求上訴人甲○○返還借款二十萬元，並加計自民國八十八年十一月九日起至清償
    日止，按年息百分之五計算之利息，法定遲延利息，為有理由，應予准許；逾此
    部分之請求，為無理由，應予駁回。原審判命上訴人甲○○如數給付上訴人乙○
    ○，而駁回上訴人乙○○其餘之訴，並依兩造之陳明酌定相當之擔保金額宣告假
    執行或免為假執行，經核並無違誤。兩造各就其敗訴部分上訴，指摘原判決不當
    ，求予廢棄改判，為無理由，應駁回其上訴。
六、據上論結，本件兩造之上訴，均為無理由，依民事訴訟法第四百三十六條之一第
    三項、第四百四十九條第一項、第七十八條、第四百六十三條、第三百九十條第
    一項、第三百九十二條判決如主文。
中      華      民      國    八十九    年      十      月      四      日
~B臺灣基隆地方法院民事庭
~B    審判長法官  李木貴
~B    法      官  林李達
~B    法      官  何怡穎
右為正本係照原本作成。
本件不得上訴。
中      華      民      國    八十九    年      十      月      七      日
~B        書記官  莊國南


司法院資訊處製作；財團法人民間司法改革基金會備份。
